行　政　法　院　判　決　　　　　　　　　　　　　　　八十八年度判字第三二號
　　原　　　告　己○○○
　　　　　　　　丁○○
　　　　　　　　乙○○
　　　　　　　　丙○○
　　　　　　　　甲○○
　　　　　　　　戊○○
　　　　　　　　　　　　　　右.
　　被　　　告　桃園縣中壢市公所
右當事人間因有關土地登記事務事件，原告不服臺灣省政府中華民國八十七年六月十
九日八七府訴二字第一五四三四九號再訴願決定，提起行政訴訟。本院判決如左︰
　　主  文
再訴願決定撤銷。
　　事  實
緣原告就其被繼承人姚啟瑞原所有坐落桃園縣中壢市○○段六－六、六－一三及六－
七一地號等三筆土地，以耕地承租人李水益，於民國三十八年承租系爭土地後，非但
不自任耕作，甚且將耕地違法出租予他人建造房屋作住宅或店舖使用，遂持憑法院確
認同一租賃標的範圍內其他耕地租約業因同一事由而無效之確定判決，函請被告逕行
註銷租約登記，經被告以八十六年八月十五日八六中市民字第四三九三八號函復；上
揭地號租約，自始均無人申辦續約或繼承租約，無申請人等之資料，所請歉難辦理。
原告不服，提起訴願，經認其訴願無理由，決定予以駁回。原告提起再訴願，台灣省
政府以系爭三筆土地，其土地所有權人於八十五年七月五日已因徵收登記為桃園縣中
壢市所有，管理者為桃園縣中壢市公所，原告於八十五年十月九日提出申請註銷中鎮
石字第四號耕地租約，其既非土地所有權人或出租人，被告之答覆，自難認對原告之
權利或利益造成損害，其遽提訴願、再訴願，程序自有未合，不應受理，自程序上決
定駁回。原告不服，提起行政訴訟。茲摘兩造訴辯意旨於次：
原告起訴意旨及補充理由略謂：一、姚啟瑞生前所有坐落中壢市○○段六－六、六－
十三、六－七一地號之三筆土地，於民國三十八年間由前業主「鄭鴻源第九人」以「
中鎮石字第四號」耕地租約出租予故「李水益」。惟李水益承租後，非但不自任耕作
，甚且將耕地違法出租予他人建造房舍作住宅或店舖之用，此有現場實地拍攝之照片
可為證明。依耕地三七五減租條例第十六條規定，系爭「中鎮石字第四號」耕地租約
業已歸於無效，依據「台灣省耕地租約登記辦法」第二、八、九條規定被告依職權因
當事人申請而為塗銷無效租約登記之義務，始稱適法。二、系爭租約租賃標的範圍內
之六－十八、六－六十、六－六十一、六－六十三、六－六十四、六－六十五、六－
六十六等地號耕地，業經台灣高等法院八十年度上字第八四三號判決及最高法院八十
五年度台上字第二八四號民事判決，以承租人未自任耕作且違法轉租他人之明確事實
，認定其三七五租約無效在案。按最高法院七十三年度台上字第一一二號判決明揭：
「耕地三七五減租條例第十六條第一、二項規定，承租人應自任耕作，並不得將耕地
全部或一部轉租於他人，如有違反，原訂租約無效，得由出租人收回，係以租約所訂
之土地全部為準。如同一租約內有多筆土地，承租人將其中一筆或數筆轉租他人或不
自任耕作者，原訂租約全部為無效，其未轉租他人或尚自任耕作部分之土地，亦失其
租賃依據，出租人得就該未轉租或自任耕作部分之土地併請求收回。」同院七十八年
台上字第七五六號判決進一步闡釋：「依耕地三七五減租條例第十六條第一項及第二
項規定，得由出租人收回之耕地，係以租約所訂之土地全部為準。如同一租約內有多
筆土地，承租人將其中一筆或數筆轉租他人或不自任耕作者，原訂租約全部為無效，
其未轉租他人或尚自任耕作部分之土地，亦失其租賃依據，出租人得就該未轉租或自
任耕作部分之土地併請求收回（本院四十六年台上字第五七號判例參照）。」足證系
爭「中鎮石字第四號」租約應全部歸於無效，被告應依法負有依當事人申請塗銷租約
登記之義務。二、再訴願機關認原告既非土地所有權人，並未對原告之權利或利益造
成損害之認定顯有不當：(一)中壢市○○段六－六、六－十三、六－七一地號三土地訂
有三七五耕地租約，為原告之被繼承人姚啟瑞生前所有，原告於姚啟瑞死亡後，當然
繼承姚啟瑞之一切權利（民法第一一四八條參照）。惟被告不察，率以：「原處分機
關並無再訴願人資料，查無再訴願人資料」為由，據以駁回訴願，其認定顯有違誤。
(二)按司法機關所為之確定判決其判決中已定之事實，若在行政上發生問題，行政官署
應以之為既為事項而從其判決。又行政訴訟與刑事案件有牽連關係者，參照刑事判決
所認定之事實，行政法院二十九年判字第十三號及四十二年第十六號著有判例。(三)本
件係承租人（李水益）違法轉租且不自任耕作，業經普通法院以違反耕地三七五減租
條例第十六條第二項強制規定判決確認同一租賃標的事實關係，與行政機關所處罰之
事項有牽連時，尚且應為行政處分之構成要件事實，則法律上強制禁止規定，經普
通法院判決確定，當然行政機關自亦應從其判決。更何況，同一耕地租約內一部耕地
違法轉租不自任耕作，原訂租約全部無效（最高法院四十六年台上字第五七號判例參
照）。惟查訴願決定機關無同地段之六－一八、六－六○、六－六一、六－六三、
六－六四、六－五、六－六六地號七筆土地業經台灣高等法院確認租賃法律關係不存
在，率以：「原告未持憑法院就系爭六－六、六－十三、六－七一地號三筆土地租賃
法律關係不存在前」為由，據以駁回原告之訴願，其認定顯有違誤。(四)再訴願機關認
為未損害原告之利益，殊有誤謬。本件土地雖經桃園縣中壢市公所徵收，補償金三分
之二已辦提存，惟仍有三分之一補償金仍在桃園縣政府扣留中，原告若不循本訴訟途
徑，如何具領﹖足證原告對本件具有權利保護必要要件。且造成原告無法領取三分之
一補償金損害。再訴願機關未注意及此，顯有違誤。四、被告以本所查無丁○○等六
人資料，但查財政部台北市國稅局遺產稅核定通知書何以會通知原告等六人就系爭土
地補償費列入遺產稅申報，而被告又將補償費計算單通知原告丁○○。按系爭土地為
原告之被繼承人姚啟瑞生前所有，原告當然繼承姚啟瑞之一切權利，原告等已依法繳
交系爭土地補償費之遺產稅，自當享受應得權利（補償費）。原告既已提出承租人違
反轉租、不自任耕作之證明，被告自應為租約註銷登記。原告始得依法領取三分之一
補償金。請判決撤銷一再訴願決定及原處分等語。
被告答辯意旨略謂︰一、原告丁○○等六人於民國八十五年十月九日申請註銷「中鎮
石字第四號租約」，本所即函請檢具各法院判決書正本及判決確定書正本等文件憑辦
。二、八十六年八月一號原告再度申請亦未檢具任何證明文件，且本租約自民國三十
八年訂立迄今，所有權屬異動均未至本所辦理租約名義變更登記，本所查無丁○○等
六人資料，故本所於八十六年八月十五日八六中市民字第四三九三八號函復無法辦理
。三、原告所請註銷「中鎮石字第四號」租約，雖經臺灣高等法院「八十年度上字第
八四三號」判決確定，唯臺灣高等法院仍繼續受理本租約之租佃爭議案〔臺灣高等法
院八十六年九月五日院民大字第一一九五八號函〕，如依原告未檢具任何判決確定證
明逕為註銷本租約，恐影響目前臺灣高等法院受理本租約租佃爭議之出、承租人權益
，故本所函復無法辦理，依法並無不符。請判決駁回原告之訴等語。
    理  由
本件再訴願決定認原告提起訴願、再訴願程序不合，不應受理，而予駁回，其所持理
由無非謂：「按『人民對於中央或地方機關之行政處分，認為違法或不當，致損害其
權利或利益者，得依本法提起訴願、再訴願，但法律另有規定者，從其規定。』為訴
願法第一條所明定。本件再訴願人就被繼承人姚啟瑞所有坐落桃園縣中壢市○○段六
－六、六－十三及六－七一地號等三筆土地，以耕地承租人李水益，於三十八年承租
系爭土地後，非但不自任耕作，甚且將耕地違法出租予他人建造房屋作住宅或店舖使
用，遂持憑法院確認同一租賃標的範圍內其他耕地租約業因同一事由而無效之確定判
決，函請原處分機關逕行註銷『中鎮石字第四號』耕地租約，經原處分機關以八十六
年八月十五日八六中市民字第四三九三八號函覆：『上揭地號土地租約，自始均無人
申報辦理續約或繼承租約，故本所無己○○○等六人之資料，所請歉難辦理。』再訴
願人等人不服，遂向本府提起訴願。惟查系爭三筆土地，其土地所有權人於八十五年
七月五日已徵收登記為桃園縣中壢市所有，管理者為桃園縣中壢市公所，再訴願人等
人於八十五年十月九日提出申請註銷中鎮石字第四號耕地租約，其既非土地所有權人
或出租人，原處分機關之答覆，自難對再訴願人等人之權利或利益造成損害，其遽提
訴願、再訴願，程序自有未合，不應受理。原決定雖由實體審理決定訴願駁回，惟結
果並無二致」云云，固非無見。惟查原告為系爭中壢市○○段六－六、六－十三及六
－七一地號三筆土地原所有人姚啟瑞之繼承人，有姚啟瑞及原告六人之戶籍謄本影本
計六份附可稽，姚啟瑞於民國八十年三月三十一日死亡，原告依民法第一千一百四
十八條規定，承受其財產上之一切權利、義務。系爭土地雖於八十五年七月五日因徵
收登記為桃園縣中壢市所有，然其於徵收前因訂有「中鎮石字第四號」耕地租約，按
平均地權條例第十一條第一項、第二項「依法徵收之土地為出租耕地時，應由土地所
有權人，以所得之補償地價，扣除土地增值稅後餘額之三分之一，補償耕地承租人。
前項補償耕地之地價，應由主管機關於發放補償或依法提存時，代為扣交。」之規定
，其中三分之一補償金由主管機關於發放時扣留（參見桃園縣政府八六府地重字第一
六八一三八號、第○五六八五五號函影本），原告得否獲發該三分之一補償金繫於系
爭土地耕地租約之存否，原告申請被告註銷該土地上之耕地租約，被告函復否准，於
原告領取該三分之一補償金之權利自受影響，再訴願決定未審酌及此，遽認被告否准
之答復對原告之權利或利益並未造成損害，原告提起再訴願其程序不合為由，從程序
上駁回其再訴願，於法即有未洽。原告執以指摘，非無理由，應由本院將再訴願決定
撤銷，由再訴願決定機關另為實體之審理，以資適法。
據上論結，本件原告之訴為有理由，爰依行政訴訟法第二十六條前段，判決如主文。
中    華    民    國     八十八      年      一      月      十四       日
                    行 政 法 院 第 一 庭
                                審 判 長 評  事      黃  綠  星
                                         評  事      徐  樹  海
                                         評  事      高  秀  真
                                         評  事      藍  獻  林
                                         評  事      黃  璽  君
右  正  本  證  明  與  原  本  無  異
                                         法院書記官  彭  秀  玲
中    華    民    國     八十八      年      一      月      十五       日
